臺灣板橋地方法院刑事判決　　　　　　　94年度訴字第1482號
公　訴　人　臺灣板橋地方法院檢察署檢察官
被　　　告　甲○○
右列被告因違反期貨交易法案件，經檢察官提起公訴（九十三年
度偵續字第二０八號），本院判決如左：
    主      文
甲○○共同未經許可，擅自經營期貨經理、顧問事業，處有期徒
刑伍月。
    事      實
一、甲○○前於民國八十七年間，因犯偽造文書案件，經本院於
    八十七年七月十七日以八十七年度訴字第二三四號判決，判
    處有期徒刑七月，緩刑四年確定，猶不知悔改。其自八十九
    年十一月底、十二月初某日起，任職設於台北市○○區○○
    路一三九號六樓「富勝行」（登記負責人為「陳茂麗」），
    擔任投資顧問，負責外匯保證金交易業務之執行。明知「富
    勝行」之登記營業項目為投資顧問（不得經營金融保險、信
    託投資、證券交易）、企業經營管理顧問業、徵信服務業、
    資訊軟體服務業、資料處理服務業，不得提供場所設備及相
    關外匯資訊供客戶自行或代客操作外幣保證金交易業務。甲
    ○○明知一方於客戶與其簽約並繳付外幣保證金後，隨時應
    客戶之請求，於保證金之數倍範圍內以自己之名義為客戶之
    計算，在國內外外匯市場從事不同幣別間之即期或遠期買賣
    交易，且不需實際交割，在當日或到期前以反方向交易軋平
    而僅結算買賣差價之「外幣保證金交易」，係屬期貨交易法
    第三條第一項第四款之槓桿保證金契約，為期貨交易之一種
    ，除有期貨交易法第三條第二項公告豁免之情形外，均應受
    期貨交易法之規範；如以接受委託書收取佣金或手續費等方
    式代他人操作外幣保證金交易者，係屬經營期貨經理事業；
    如以提供場所、設備及相關外匯資訊或建議分析意見（如價
    位詢問、盤勢分析）等，供客戶自行下單交易者，係屬經營
    期貨顧問事業，竟未經財政部証券暨期貨管理委員會之許可
    ，並發給許可證照，與「富勝行」負責人「陳茂麗」及澳門
    利基金融集團（TOPWORTH INVESTMENTS〈MACAU 〉LTD.，以
    下簡稱利基集團，均未經起訴）人員，基於共同犯意之聯絡
    ，以「富勝行」名義與利基集團合作，共同在台灣招攬客戶
    與澳門利基公司簽約，由客戶填載利基集團所提供之外幣保
    證金交易契約書、委任協議書，再指示客戶將最低保證金美
    金二萬元，匯入利基集團所指定之帳戶內，經確認後，客戶
    可自行以電話或傳真至利基集團下單，或委託「富勝行」之
    業務人員通知利基集團，或委由利基集團、富勝行人員基於
    專業知識下單至國際金融市場，操作買賣指定之外幣，外幣
    種類有美元、日幣、英鎊、澳幣、德國馬克、瑞士法朗、加
    幣及現貨黃金（即倫敦金）等，此種交易不須實際交割，一
    般都在當日或到期日以反方向交易軋平而僅結算買賣差價，
    如價差超過保證金之一定成數時，富勝行有權要求客戶在價
    差範圍內補足不足之保證金，如客戶不立即補足保證金，即
    將該筆外幣在國際外匯市場賣出，於每次交易完成後，由利
    基集團將交明細表以電腦傳送至富勝行，「富勝行」再將上
    開資料列印後交付予客戶。甲○○於八十九年十二月中旬開
    始介紹乙○○參與上開投資，乙○○於九十年一月十二日，
    在前開「富勝行」，經由甲○○之指示，填載利基集團提供
    之合約書、委任授權書等資料，再由甲○○寄至利基集團，
    並匯款美金二萬元至澳門利基集團指定之銀行帳戶（FIRST
    UNKN BANK INTERNATIONAL NEW YORK CSWIFT CODE:
    LUSOMOMX，帳號為0000000000000）， 以開立保證金帳戶（
    投資帳戶為一五七八０號），完成與利基集團之簽約事宜。
    其後，甲○○即代理乙○○通知利基集團，或由利基集團人
    員基於專業知識，下單至國際金融市場，進行外幣保證金交
    易，非法經營以接受委託書收取佣金或手續費等方式代他人
    下單操作外幣保證金交易之期貨經理事業，及以提供場所、
    電腦設備、商情資訊及相關外匯資訊或建議分析意見，供客
    戶自行下單交易之期貨顧問事業。迨於九十年三月中旬，因
    乙○○認為其未指示下單即進行交易，且發生高額虧損，乃
    於九十年三月九日進行結算，發現帳戶內僅餘美金四千一百
    七十五元五角五分，始具狀向台灣台北地方法院檢察署提出
    告訴。
二、案經台北市政府警察局中山分局移送臺灣台北地方法院檢察
    署檢察官偵查後處分不起訴（九十年度偵字第一一三０四號
    ），經台灣高等法院檢察署檢察長發回續查，經台灣台北地
    方法院檢察署檢察官呈請台灣高等法院檢察署檢察長核令移
    轉台灣板橋地方法院檢察署檢察官偵查起訴。
    理  由
壹、程序方面：
　　按九十二年二月六日修正公布，於同年九月一日施行之刑事
  　訴訟法採改良式當事人進行主義，且為貫徹直接審理與言詞
　　審理原則，改行審判集中審理制，有關審判程序之進行，以
　　當事人間之攻擊、防禦為主軸，法院並不立於絕對主導之地
　  位；且為使審判程序能集中、縝密且順暢有效之進行，行合
    議審判之案件，為準備審判起見，得以庭員一人為受命法官
　　，於審判期日前，使行準備程序，以保障被告防禦權之行使
  　。本件檢察官對被告提起公訴，認為被告涉嫌違反期貨交易
    法第一百十二條第五款之罪嫌，並就被害人所提出詐欺罪之
    告訴，於起訴書詳載不成立之理由，此有起訴書一份附卷可
    參。而本院進行準備程序，公訴人認為被告涉嫌違反期貨交
    易法第一百十二條第五款之罪嫌，雙方爭執點及聲請調查證
    據在於究明被告是否共同未經許可，擅自經營期貨經理、顧
    問事業等情；本院審理時，被告及公訴人就被告是否違反期
    貨交易法進行攻擊、防禦，本院亦針對此爭點進行調查，此
    有本院九十四年八月九日準備程序筆錄及同年九月十五日審
    判筆錄可參。公訴人於本案言詞辯論程序之「後」，始提出
    論告書載明被告另涉犯背信罪嫌，惟其犯罪事實與起訴事實
    迴然不同，基於刑事訴訟法採改良式當事人進行主義，及保
    障被告防禦權之行使，本院認為本件起訴效力難以擴張及此
    ，先予敘明。
貳、實體部分：
一、訊據被告甲○○固坦承受僱於「富勝行」，擔任業務專員，
    並介紹證人乙○○與利基集團簽約等情，惟矢口否認有何違
    反期貨交易法第一百十二條第五款之罪，辯稱：我看中國時
    報分類廣告前往應徵，受僱於「富勝行」，該行有台北市政
    府核發之營利事業登記證，我認為「富勝行」從事者係合法
    行業，我僅係受僱人，並非公司決策者，自與期貨交易法第
    一百十二條第五款規定「經營」之概念不符；且我從事者是
    現貨買賣，並非外匯保證金交易，亦無違反期貨交易法可言
    云云。
二、經查：
（一）就本件係現貨交易或期貨乙節：
　　1.按所謂「外匯保證金交易」，係指一方於客戶與其簽約並
      繳付外幣保證金後，得隨時應客戶之請求，於保證金之數
      倍範圍內以自己之名義為客戶之計算，在外匯市場從事不
      同幣別間之即期或遠期買賣交易，此項交易不須實際交割
      ，一般都在當日或到期前以反方向交易軋平而僅結算買賣
      差價；實務上客戶與銀行間所簽訂外匯保證金契約，均約
      定客戶得將契約延續至下一銀行營業日，且若契約自一銀
      行營業日延續至下一銀行營業日，則客戶由於契約延續之
      差價所獲致之損益，經銀行確定後，即存入客戶外幣保證
      金帳戶或自其中扣除，換言之，外匯保證金契約雖然得於
      當日平倉，惟客戶簽訂外匯保證金契約時，並不知何時會
      平倉（履行日不確定），得視匯率之變動而決定其平倉日
      ，是該等契約實際上並無到期日，具有約定於未來時間履
      行契約之性質；此種契約具有以保證金交易、未來期間履
      約特性、每日結算損益之期貨交易特有之結算制度，並於
      店頭市場交易，符合期貨交易法期貨交易契約之槓桿保證
      金契約之要件，財政部證券暨期貨管理委員會八十七年五
      月二十六日（八七）臺財證七第三三六七二號函亦同此見
      解。次按期貨交易係當事人約定，於未來特定期間，依約
      定之交易條件給付價金或交付約定之標的物，或於到期前
      或到期時結算差價之契約，亦即得實際履行交割，或僅結
      算給付差價，而在實際之交易中，於到期日交割者極微，
      多數之交易人係在到期日前將契約轉讓，結束空頭或多頭
      之地位，進行買賣之沖銷，而僅就買賣價差結算，並無實
      物交割之問題。期貨交易與現貨交易不同處在於期貨係於
      約定於未來時日履行；各期貨交易所均設有標準的契約交
      易單位數量，交易人可選擇買賣多少契約，但不能選擇契
      約內之單位數量；價金係在交易所依公開競價方式而達成
      ，並有最低報價單位及每日漲跌價差之限制；交易人大多
      於到期日前將契約轉讓，即先前買進者再行拋售，先前出
      售者再行回補買入，進行買賣之沖銷，而僅就買賣價差結
      算，並無實質商品之交付問題；交易所已提供期貨契約履
      行與財務責任擔保功能，因此交易者無需顧慮與之為交易
      相對人之信用問題。現貨交易則係日常生活中一般人所習
      以為常之交易行為，於任何時間均可履行；契約標的數量
      及價金由買賣雙方之當事人協議訂定；通常買賣標的物均
      即行交付；而為確保契約履行，因此極重視交易相對人之
      信用。而外幣保證金交易雖分為即期及遠期外匯交易二種
      ，前者係指買賣外匯之合約經訂立後，應於訂約日後第二
      個銀行營業日相互收受及交付外匯款項之交易；後者係指
      買賣外匯之合約經訂立後，應於將來約定之日期相互收受
      及交付外匯款項之交易，二者均係約定於未來時日履行，
      交易合約量則各銀行約定不同，買賣價金非由交易雙方議
      定，係依外匯市場之變動而定，一般都在當日或到期前以
      反方向交易軋平而僅結算買賣差價，不實際交付買賣之外
      幣，而客戶所存入之保證金即供作履行契約之擔保，故不
      注重交易相對人之信用，其顯非現貨交易而為期貨交易。
    2.被告雖以證人乙○○與利基集團與證人簽約之委任協議書
      〔見九十年度偵字第一一三０四號偵查卷〕及利基集團證
      明函〔見九十二年度偵續字第三七二號偵查卷第三十八頁
      〕均記載「買賣現貨國際金融商品」，認為進行現貨外幣
      交易云云。然依卷附利基集團合約書、交易授權書等資料
      之記載及被告、證人乙○○上開陳述可知，其實際交易方
      式如下：
    　(1)客戶開設帳戶交易前，應先依合約規定於澳門利基集團
      　所指定之銀行存入最低保證金，方可開始交易，並由澳
        門利基集團依專業知識或客戶指示執行下單買賣，此有
        契約書中、英文版本、中國信託商業銀行匯出匯款憑證
        、利基集團交易收據（MARGIN RECEIPT）影本各一份在
        卷可憑〔見九十年度偵字第一一三０四號偵查卷第十八
        至三十一頁〕。
    　(2)交易種類包括日幣、歐元、瑞士法郎、英鎊、加幣、澳
      　幣等各種外幣買賣。因係以保證金制度交易，無需立即
        實際交割現貨外幣，多係於平倉後計算客戶之差價損益
        。在交易進行中，客戶帳戶只要尚有未平倉合約，客戶
        仍須補足保證金，以維持其帳戶之必需保證金水平，保
        證金如因為受到時間及價位變動之影響致虧損時，客戶
        必需依照合約於指定時間內存入追加保證金以維持交易
        之進行，客戶未補足保證金時，澳門利基集團有權依合
        約規定將客戶簽訂之未平倉合約部分予以斬倉等情，業
        據被告於警詢、檢察官訊問、本院審理時供述綦詳。
    　(3)每買賣一口合約，由澳門利基集團依合約收取佣金，有
      　契約書中、英文版附卷可參。
    　(4)約定由客戶交付一定成數之保證金，取得公司授與一定
      　信用額度，被告得隨時應客戶之請求，於保證金之數倍
        範圍內以自己之名義為客戶之計算，在外匯市場從事不
        同幣別間之即期買賣交易，且不需實際交割，在當日以
        反方向交易軋平而僅結算買賣差價。
  　3.由前述交易方式觀之，客戶與澳門利基集團簽約從事之交
    　易雖名為「現貨外幣保證金交易」或「現貨買賣合約書」
      ，但其交易實屬期貨交易法第三條第一項第四款所稱槓桿
      保證金契約，為期貨交易之一種，自應受期貨交易法之規
      範。從而，被告辯稱：伊所經營者乃仲介客戶與澳門利基
      集團進行「外幣現貨，非期貨」之買賣，故非我國期貨交
      易法之規範範圍一節，殊無可取。
（二）次按，為健全發展期貨市場，維護期貨秩序，並具體明確
      界定投資人及提供期貨服務者之權利義務，我國於八十六
      年六月一日公布施行期貨交易法，該法固係國內法，並允
      許國人於國外進行期貨交易，惟為避免期貨信託、經理、
      顧問或其他期貨服務事業從業人員之素質良莠不齊導致投
      資人鉅額虧損，立法將上開事業列為許可事業，如未經許
      可擅自經營者，課以刑事責任。而「期貨經理事業」係指
      從事全權委託期貨交易，全權委託包括接受特定人之委託
      以及向非特定人募集資金從事期貨交易，「期貨顧問事業
      」係指接受委任，對期貨交易有關事業提供研究分析意見
      或建議、發行有關交易之出版品、舉辦有關期貨交易之講
      習等，立法理由闡釋甚詳。本件被告甲○○所任職之「富
      勝行」既與澳門利基集團合作之名義，在台灣招攬客戶，
    　並以澳門利基集團之名義與客戶簽約，而提供場地、電腦
    　設備、資訊、分析建議等供客戶下單或代客戶下單，再由
      澳門利基集團進行外幣保證金交易，已如前述。然被告之
      上開操作方式，顯係與澳門利基集團合作，共同在台、澳
      地區進行上開內容之外幣保證金交易，其行為地顯包括台
      灣，被告等人同在澳、台二地替台灣之客戶完成外幣保證
      金交易無訛。再衡諸被告係證人乙○○之代理人，此由合
      約書中被告在「representative」欄下簽名可資佐證，被
      告有受託與利基集團接洽從事上開內容之外幣保證金交易
      ，亦堪認定。
（三）次按共同正犯係指行為人基於共同之行為決意，各自分擔
      犯罪行為之一部或全部，共同實施構成要件而言，從而共
      同正犯之成立，祇須具有犯意之聯絡，行為之分擔，既不
      問犯罪動機起於何人，亦不必每一階段犯行，均經參與〔
      最高法院三十四年上字八六二號判例可資參照〕。本件被
　　　告雖僅受僱於「富勝行」，惟其從事對外招攬客戶進行外
　　　幣保證金交易等工作，已如前述，其行為分別顯屬期貨經
  　　理事業、期貨顧問事業之核心業務，揆諸上開說明，被告
    　自應與共犯即「富勝行」負責人「陳茂麗」論以共同經營
      該事業之共同正犯。是被告上開所辯，亦不足採。
（四）從而本件事證明確，被告犯行堪以認定，應依法論科。
二、核被告甲○○所為，係違反期貨交易法第一百十二條第五款
    之未經許可，擅自經營期貨顧問及經理事業罪。又期貨交易
    法第一百十二條第五款所稱之擅自「經營期貨信託事業」、
    「期貨經理事業」、「期貨顧問事業」或「其他期貨服務事
    業」者，就其經營事業行為之性質而言，均含有多次性與反
　　覆性，故如行為人基於經營同一事業之目的，在同一時期內
  　多次或反覆經營上述事業之行為，似應僅成立單純一罪，而
    無連續犯規定之適用，最高法院著有九十一年台上字第七二
　　四一號裁判，可資參照。是以被告與「富勝行」負責人「陳
  　茂麗」等人顯係基於經營同一事業之目的，在同一時期內多
    次或反覆經營上述事業之行為，自應僅成立單純一罪。又被
    告與「富勝行」負責人「陳茂麗」及利基集團人員等人間有
    犯意之聯絡及行為分擔，均為共同正犯。爰審酌被告前於八
    十七年間，因犯偽造文書案件，經本院於八十七年七月十七
    日以八十七年度訴字第二三四號判決，判處有期徒刑七月，
　　緩刑四年確定，有台灣高等法院被告前案紀錄表一份在卷可
  　參，又其受僱從事上開行為，領取薪資報酬，及其生活狀況
    、品性、智識程度，犯罪之動機、目的、手段、所生危害等
    一切情狀，量處如主文所示之刑，以示懲儆。。
據上論斷，應依刑事訴訟法第二百九十九條第一項前段，期貨交
易法第一百十二條第五款，刑法第十一條前段、第二十八條，判
決如主文。
中　　華　　民　　國　　94　　年　　9 　　月　　30　　日
                  刑事第十庭　審判長法　官　侯志融
　　　　　　　　　　　　　　　　　　法　官　張宏節
　　　　　　　　　　　　　　　　　　法　官　楊博欽
右正本證明與原本無異。
如不服本判決，應於判決送達後十日內，向本院提出上訴狀。
                                    書記官  張玉如
中　　華　　民　　國　　94　　年　　10　　月　　3 　　日
附錄：
期貨交易法第一百十二條
有下列情事之一者，處七年以下有期徒刑，得併科新台幣三百萬
元以下罰金：
一、未經許可，擅自經營期貨交易所或期貨交易所業務者。
二、未經許可，擅自經營期貨結算機構者。
三、違反第五十六條第一項之規定者。
四、未經許可，擅自經營槓桿交易商者。
五、未經許可，擅自經營期貨信託事業、期貨經理事業、期貨顧
　　問事業或其他期貨服務事業者。
六、期貨信託事業違反第八十四條第一項規定募集期貨信託基金
　　者。
七、違反第一百零六條、第一百零七條或第一百零八條第一項之
　　規定者。
